臺灣臺中地方法院刑事判決　　　　　　　　　　　　　九十三年度訴字第六一八號
　　公　訴　人　臺灣臺中地方法院檢察署檢察官
　　被　　　告　丙　○
右列被告因違反森林法案件，經檢察官提起公訴（九十二年度偵字第一一八一○號）
，本院判決如左：
    主  文
丙○依國有林地出租造林契約，有保護森林義務之人，為搬運贓物，使用車輛，於保
安林竊取森林主產物，累犯，處有期徒刑壹年拾月，併科罰金新臺幣拾萬捌仟柒佰肆
拾陸元，罰金如易服勞役，以銀元參佰元即新臺幣玖佰元折算壹日。
    事  實
一、丙○曾因犯竊盜罪，經臺灣南投地方法院以八十八年度易字第五七八號判決判處
    有期徒刑四月確定，經送監執行後，於民國八十九年十一月八日執行完畢。詎其
    猶不知悔改，意圖為自己不法之所有，基於在其承租之保安林竊取森林主產物及
    為搬運贓物而使用車輛之犯意，自九十年十一月十九日被發現盜伐前約二、三星
    期許起，在其所承租造林之台中縣太平市○○路○段行政院農業委員會林務局南
    投林管處埔里事業區，台中工作站所轄屬保安林之國有林班地第四號林班地，該
    地屬水源涵養保安林，依國有林地出租造林契約，丙○有保護森林義務之人，承
    租人不得擅自砍伐造林木及原有林木，其竟盜砍樟木八株（起訴書誤載為四株）
    、楠木八株、什木十一株共得原木山價（即贓款金額）為新台幣（下同）五萬四
    千三百七十三元，並為搬運贓物而使用其所有之無牌照鐵牛車，得手後將樟木成
    品九塊置放於其所有無牌照之鐵牛車上，迄九十年十一月十九日上午九時許，巡
    山員己○○發現該鐵牛車上有盜採之林木報警處理，丙○知悉己○○報警後即駕
    駛另一部廂型車逃逸，將其無牌照鐵牛車留置現場，經警追查後始發現上情，並
    扣得上開無牌照鐵牛車一部。
二、案經台中縣警察局霧峰分局報請台灣台中地方法院檢察署檢察官偵查起訴。
    理      由
一、訊據被告丙○對於右揭事實矢口否認，辯稱：該鐵牛車係失竊，被他人把鐵牛車
    開到該處，伊叔叔有看見盜伐之人，也知道鐵牛車失竊之事等語，惟查證人即行
    政院農業委員會林務局南投林管處埔里事業區，台中工作站所轄保安林之國有林
    班地第四號林班地巡山員己○○到庭結證稱：「九十年十一月十九日我發現有人
    到案發地點盜採林木，發現鐵牛車上載有盜砍的木頭，跟留在原地之樹頭，我馬
    上打電話到工作站，請求支援，我們工作站，在附近有巡山員約四、五人來支援
    ，之後他們到達時，丙○從他的工寮跑出來，鐵牛車是在他工寮前面，丙○看到
    我們之後，問我們說，這件事會如何處理？我們問丙○是否你盜砍的，丙○說不
    是，丙○並問我們，會犯什麼法，我們告訴他會移送法辦，當時我們已經請求派
    出所支援，之後，丙○知道我們已請求派出所支援後，丙○就馬上駕駛另一部廂
    型車逃逸，警員到後，叫我們把贓物載回工作站，鐵牛車也請人開到派出所，由
    派出所扣押該車，木頭拿回我們的工作站，木頭有扣押在我們的工作站，但尚未
    拍賣，劉立勤是我們巡山員」，「木材都是新砍的，丙○的工寮坐落於假地號五
    十二號上」，「約有二十七株，我們是點遺留在現場的樹頭，樟木有八株、楠木
    八株、雜木十一株，如移送之森林被害報告書」，「除了砍五十一、五十二地號
    外，尚有其他未承租之國有林地」，「現場附近蓋工寮只有丙○那一棟，平時是
    只有他出入，因為同一通道附近的承租戶已經將承租地廢耕」，「鐵牛車之輪子
    有氣，可以駕駛。九十年十一月十九日我們有先把鐵牛車放氣，避免別人偷開走
    ，第二天再把輪子打氣，再開回派出所」，「不可以隨便砍伐。砍伐是要申請才
    可以砍伐的，是規定在契約書上第十點第五項要點裡面」，「鐵牛車是於丙○的
    工寮前面發現的，當時是連同贓物發現，事後我們請人把鐵牛車開到派出所扣押
    」，「在工寮前的轉角入口處發現，如同盜伐位置圖，車子跟工寮要經過一個轉
    角，約有十幾公尺，高底有落差，工寮在上面，鐵牛車在下面」，證人己○○當
    庭指認在庭之丙○，並稱：「確定十九日當天被告當時是在現場，因被告身上有
    刺青，理平頭」，「當時丙○從工寮出來時，劉先生有確定是丙○，對話內容如
    同剛剛所言」，「我有表明身分。當時丙○問我是誰，我說是林務局的人，然後
    我問丙○是否你盜伐林木等語」，「按照管理辦法，他要申請，我們會去調查樹
    木有多大，有多少價值，核發許可證後才可以砍伐，上面種植的樹種，是有按照
    規定種植的，如自行種植也要申請許可，才可砍伐。一般的承租地都是自行種植
    ，另有獎勵造林部分，是向我們林務局申請的」，「立木材積是二二．六四，利
    用材積是二○．三八，按照是木材的利用率換算的。利用材積是實際可用的材積
    （扣除樹葉、無用樹枝）」，「是的，被盜伐的樹木山價（贓款金額）總數為五
    四、三七三元，此部分已包含遺留現場的木材價值四八、一六三元在內」，「是
    的。含經營成本之價值就是六八、一二七元及五一、七○○元，這些都是市價，
    還沒有扣掉生產成本費價值，但我們計算贓款數額都要扣除這些成本價值」，證
    人戊○○到庭結證稱：「我們見過一次面，當時丙○要談買鐵牛車的事，我知道
    有一個人要賣，賣主叫甲○○，後來我有介紹他們買賣，由他們二人去談，後來
    以二萬元成交，我聽甲○○說丙○只給一萬五千元，另五千元沒有給。介紹時間
    我已經忘記，交車的時間我並不知道，介紹和交車時間約有五天左右」，經提示
    九十二年度他字第一六一二號卷第二十頁及九二年度偵字第一一八一○號第五十
    三頁照片之鐵牛車照片，證人戊○○答：「就是這一台」，「當初買鐵牛車的人
    是丙○買的」，「該車並沒有遺失過。賣給丙○之後，我並不知道該車是否有遺
    失。那時我人在家時，丙○打電話到我家告訴我，他的鐵牛車於山上車輪沒有氣
    ，叫我去牽回來。我打電話給車主，車主說我已不開那台車，牽回來沒有用」，
    就鐵牛車遺失事件，本院審理時審判長問證人戊○○：「丙○說你有到他家中找
    他，說他車子遺失，叫你去報警，也請你轉告車主，請車主去報案，然後你跟丙○說，你沒有報警，之後丙○跟你一起去車主的家，要求車主報案，是否有這回
    事？」，證人戊○○證稱：「沒有這件事，我也不知道他家住哪裡」等語。足認
    被告所辯有請證人戊○○報警一事，為不足採。另就被告聲請傳訊證人丁○○，
    證明其有看到別人在盜砍林木一事，證人即被告之叔叔丁○○到庭結證稱：「我
    沒有聽過該車有遺失，該台丙○用沒有多久，後來使用的情形我不知道」，經審
    判長提示九十二年度偵字第一一八一○號偵查卷四十八頁到五十三頁之照片，，
    問證人：「之前你住於該處時，是否有發現林木被砍伐？（提示四十八頁到五十
    三頁之照片）」，證人丁○○證稱：「我沒有看到有人在該處盜伐林木，但我有
    看到有人在盜伐一些小樹木，高度僅有一樓高，有的有像相片那麼大，我只看到
    到盜伐之木頭放在該處，有載運之小貨車在該處，該小貨車約二噸多，我並不知
    道是何人砍的，我看到的時間離現在約有二年多了，盜伐的地點，是在路邊（土
    地公廟附近），我有看到車子在該處。是何人盜伐的我不知道」，「被盜伐的是
    山黃麻，約有二樓高，其餘的比較小顆的是樟木，還有楠木，楠木不是很大顆，
    約有十多公分。我看到時是整顆倒下來，尚未鋸斷」，經本院再提示本件盜伐後
    ，遺留現場之照片十二張，命證人指認，其所見盜伐之樹木，是否為照片上之樹
    木？經仔細指認後，證人稱：「只有山黃麻一顆比較大，其他的和照片上被盜伐
    的木材不太一樣」，「看到的時間約九十一年的八、九月間，我看到有人盜伐」
    ，「我沒有看到人，只看到車子、木材，木材被盜伐是新的盜伐痕跡」，「我沒
    有看到鐵牛車在現場，我看到時，是另一部小貨車」等語。由上證人丁○○所述
    ，縱使其曾看見有人盜伐樹木，但時間係約九十一年的八、九月間，而本件被告
    盜伐時間為九十年的十、十一月間，二者時間已不相符，且證人丁○○看見之盜
    伐樹木，均較小，被盜伐之樹木仍整枝完整躺於地上，尚未截斷成塊，而本件被
    告所盜伐之樹木，已截斷成塊狀，另證人丁○○當場所見，係另有一部小貨車，
    並非本件被告之鐵牛車，由證人所述，縱使證人所述為真，二次之時間、地點、
    人物、用具、盜伐樹木對象均不相符，此不足為有利被告之證據，被告固為台中
    縣太平市○○路○段行政院農業委員會林務局南投林管處埔里事業區，台中工作
    站所轄屬保安林之國有林班地第四號林班地之承租人有國有林地出租造林契約書
    一份附卷可證，因該地屬水源涵養保安林，依國有林地出租造林契約，丙○有保
    護森林義務之人，承租人不得擅自砍伐造林木及原有林木，依照管理辦法，被告
    如要砍伐樹木應經申請，經調查樹木有多大，有多少價值，核發許可證後才可砍
    伐，地上種植之樹種，係按規定種植，如自行種植也應申請許可，才可砍伐。被
    告不循此途，竟擅自砍伐。另被告所辯其鐵牛車，係失竊一事，經查被告丙○亦
    曾因此事，於九十二年七月十八日，向台灣南投地方法院檢察署提起告訴，經該
    署依法移轉台灣台中地方法院檢察署檢察官偵查後，以不能證明被告犯罪，犯罪
    嫌疑不足為由，以該署九十二年度偵字第二一九○四號為不起訴處分，有本院調
    閱該卷後影印附卷可參，是此部分被告所辯亦不足採，此外並有卷附之林務局森
    林被害報告書、盜伐樹頭現場相片十二張、國有森林用地出租造林契約書、國有
    林事業區租造林管理要點、南投林區管理處國有產物價金查定書、埔里事業區第
    四林班盜伐位置圖、國有林木調查表、行政院農業委員會林務局南投林區管理處
    九十三年四月八日之函、林木被害調查表等附卷可參，是其空言否認，辯稱非其
    所為等語，顯不可採，綜上所述，本件事證事證明確，被告丙○之犯行堪以認定
    。
二、按森林法第十五條第三項規定：「國有林產物之種類、處分方式與條件、林產物
    採取、搬運、轉讓、繳費及其他應遵行事項之處分規則，由中央主管機關定之」
    ，行政院農業委員會因之據以訂定發布「國有林林產物處分規則」，其第三條第
    一款明定：「主產物：指生立、枯損、倒伏之竹木及殘留之根株、殘材」，是核
    本件被告丙○所竊取者，當屬所謂之「森林主產物」無疑。被告於其所承租造林
    之台中縣太平市○○路○段行政院農業委員會林務局南投林管處埔里事業區，台
    中工作站所轄屬保安林之國有林班地第四號林班地，該地屬水源涵養保安林，依
    國有林地出租造林契約，丙○有保護森林義務之人，承租人不得擅自砍伐造林木
    及原有林木，被告竊取屬森林主產物之樟木八株、楠木八株、什木十一株，並為
    搬運贓物，使用車輛，核其所為，係犯森林法第五十二條第一項第一款、第二款
    、及第六款之依國有林地出租造林契約，有保護森林義務之人，為搬運贓物，使
    用車輛，於保安林竊取森林主產物。公訴人認係犯森林法第五十二條第一項第一
    第二款之罪，經本院調查後認被告除犯有森林法第五十二條第一項第二款之罪外
    ，尚犯有森林法第五十二條第一項第一款、及第六款之罪，本院自應依法一併審
    理，併此敘明。復查，被告丙○前因犯竊盜罪，經臺灣南投地方法院以八十八年
    度易字第五七八號判決判處有期徒刑四月確定，經送監執行後，於八十九年十一
    月八日執行完畢等情，有其臺灣高等法院被告全國前案紀錄表一份在卷可查，其
    於受有期徒刑之執行完畢後，五年內再犯本件有期徒刑以上之罪，為累犯，應依
    法加重其刑。爰審酌其前已有多次竊盜之前科（如前開前案紀錄表所載），竟不
    思記取教訓及以正當途徑獲取金錢，致仍有本件違反森林法之犯行，其犯罪後猶
    圖飾卸責任、並無悔意，惟所竊取者其數量非多、價值非鉅，及被告犯罪目的、
    手段與其等竊取之森林主產物等所生危害等一切情狀，量處如主文所示之刑，所
    處罰金刑部分並均諭知易服勞役之折算標準，以資懲儆。本件供載運贓物之鐵牛
    車，雖係被告向案外人甲○○所購得之物，惟因該鐵牛車係在竊取森林主產物以
    後，作為搬運贓物之用，自非於犯竊取森林主產物罪有直接關係，故該鐵牛車即
    無從宣告沒收（司法院七二廳刑一字第三四三號法律問體研究彙編可資參照），
    併此敘明。
三、另查，犯森林法第五十二條第一項之加重竊取森林主產物罪，應併科贓額二倍以
    上五倍以下之罰金，此參照該法條之規定自明。本件被告所竊取之樹木，總價為
    五萬四千三百七十三元，業如前述，爰審酌本件被告犯罪之情節，併科其贓額二
    倍之罰金，即十萬八千七百四十六元，並諭知罰金如易服勞役之折算標準（最高
    法院三十九年台上字第二十號判例意旨雖認：森林法第五十條第一項所規定之併
    科罰金，係指中央銀行發行之通用國幣而言，臺灣省雖屬使用台幣之區域，但法
    院判決併科罰金，不應諭知併科台幣，至於被告繳納之罰金如何以台幣折合國幣
    ，則屬於檢察官執行之問題。惟核該判例意旨，係作成於森林法八十七年五月二
    十七日公布之修正條文施行前，森林法於八十七年五月二十七日修正公布後，關
    於併科罰金之規定，已全面改以「新台幣」為貨幣單位，此參現行森林法第五十
    一條第第二項以下之規定自明，是本院認並無於本案中，採酌上開判例，而割裂
    適用現行森林法所定罰金貨幣單位之必要，均併此敘明）。
據上論斷，應依刑事訴訟法第二百九十九條第一項前段，森林法第五十二條第一項第
一款、第二款、第六款，刑法第十一條前段、第四十七條、第四十二條第二項，罰金
罰鍰提高標準條例第二條，判決如主文。
本案經檢察官乙○○到庭執行職務。
中      華      民      國    九十三    年      六     月     九     日
                          臺灣臺中地方法院刑事第三庭
                              審判長法  官 劉錫賢
                                    法  官 陳得利
                                    法  官 黃松竹
右正本證明與原本無異。
如不服本判決，應於判決送達後十日內向本院提出上訴狀，上訴於臺灣高等法院臺中
分院( 須附繕本 )。
                                    書記官
中      華      民      國    九十三    年      六     月     九     日
附錄本案論罪科刑法條全文：
森林法第五十二條第一項
竊取森林主、副產物而有左列情形之一者，處六月以上五年以下有期徒刑，併科贓額
二倍以上五倍以下罰金：
一  於保安林犯之者。
二  依機關之委託或其他契約，有保護森林義務之人犯之者。
三  於行使林產採取權時犯之者。
四  結夥二人以上或僱使他人犯之者。
五  以贓物為原料，製造木炭、松節油、其他物品或培植菇類者。
六  為搬運贓物，使用牲口、船舶、車輛，或有搬運造材之設備者。
七  掘採、毀壞、燒燬或隱蔽根株，以圖罪跡之湮滅者。
八  以贓物燃料，使用於礦物之採取，精製石灰、磚瓦或其他物品之製造者。
